臺灣澎湖地方法院刑事判決　　　　　　　　 96年度易字第8號
公　訴　人　臺灣澎湖地方法院檢察署檢察官
被　　　告　乙○○
選任辯護人　魯惠良律師
上列被告因侵占案件，經檢察官提起公訴（95年度偵字第729號）
，本院判決如下：
    主  文
乙○○意圖為自己不法之所有，而侵占自己持有他人之物，處有
期徒刑陸月，如易科罰金，以銀元參佰元即新台幣玖佰元折算壹
日。
    事  實
一、乙○○與丙○○、丁○○為兄弟，乙○○明知坐落澎湖縣馬
    公市○○○段1090地號土地中有部份持分為其父陳添丁所有
    而全數登記在宗族長輩戊○○名下，另同段1094地號土地亦
    有部分持分為陳添丁所有而全數登記在宗族長輩甲○名下，
    而陳添丁已於民國57年間去世，陳添丁所有上開土地權利或
    處分所得款項，應屬陳添丁之遺產，依法應由第一順序繼承
    人即乙○○與其兩位兄弟丙○○、丁○○平均分配。88年12
    月6日，甲○、戊○○因擬將上開土地售予英商湄京風櫃渡
    假村股份有限公司（下稱湄京公司），乃與乙○○訂立協議
    書，約定將部分出售所得款項分給乙○○，嗣甲○與戊○○
    出售上開土地後，即分別將售地款項新台幣（下同）190萬
    元（1094土地部分）、35萬元（1090土地部分）共計225萬
    元交付予乙○○，乙○○竟意圖為自己不法之所有，將上開
    款項中應分配予其弟丙○○、丁○○所有之150萬元侵占入
    己，並將該筆款項花用殆盡。
二、案經告訴人丙○○、丁○○訴請臺灣澎湖地方法院檢察署檢
    察官偵查起訴。
    理  由
壹、程序部分：
    按被告以外之人於偵查中向檢察官所為陳述，除顯有不可信
    之情況者外，得為證據，刑事訴訟法第159條之1第2項定有
    明文。查證人戊○○、甲○於檢察官偵查中具結後證述，並
    無證據顯示檢察官在偵查時有不法取供之情形，亦查無證據
    顯示上開證述有顯不可信之情況，依上開說明，其等於偵查
    中之證言具有證據能力，此點合先敘明。
貳、實體部分：
一、訊據被告乙○○對其於88年12月6日與宗族長輩甲○、戊○○訂立協議書，並分得出售系爭1094、1090土地部分款項等
    情固坦承不諱，惟矢口否認有何侵占犯行，辯稱：系爭1094
    地號土地原所有權人為陳經，於65年間由甲○繼承為所有權
    人，被告之父陳添丁自42年間起即承租此筆土地耕種，待陳
    添丁亡故後，因被告兩名兄弟丙○○、丁○○均不願耕作，
    乃由被告單獨申請變更為承租人，並由被告家人在其上耕作
    ，嗣因湄京公司欲收購該筆土地，甲○為補償承租之被告，
    乃將出售土地所得部分款項分給被告，陳添丁對此筆土地並
    無任何持分；又系爭1090地號土地確有部分持分為陳添丁所
    有，故戊○○始將出售該土地部分款項分給被告，然被告曾
    於85 年間將自己先前於65年間購買之坐落馬公市○○○段
    948、949地號兩筆土地分為三等分，並將其中兩份分別贈與
    告訴人丙○○、丁○○，而告訴人等亦因受贈上開部分之土
    地，遂表明其餘祖先所留之旱地均歸被告所有，故被告始未
    將此部份款項分配給告訴人等，況此部分金額因戊○○聲稱
    給被告金額過高，先扣除4萬元，後來又因風水及撿骨，再
    扣除8萬元，實際只拿到23萬元云云。經查：
（一）被告乙○○與告訴人丙○○、丁○○為兄弟關係，訴外人
      甲○則與被告、告訴人等為遠親關係，訴外人戊○○為被
      告、告訴人之親叔叔，系爭1094、1090地號土地原登記於
      甲○、戊○○名下，88年12月6日，甲○、戊○○因擬將
      上開土地售予湄京公司，乃與被告訂立協議書，約定將部
      分出售所得款項分給被告，嗣甲○與戊○○出售上開土地
      後，即分別將售地款項190萬元（1094土地部分）、35萬
      元（1090土地部分）共計225萬元交付予乙○○，惟乙○○並未將上開款項分配予告訴人丙○○、丁○○等情，業
      據告訴人丙○○、丁○○指述綦詳，並經證人甲○、戊○○於偵查及本院審理時證述明確，且有土地登記謄本、協
      議書附卷可稽。起訴書雖從協議書之內容認定就1094地號
      土地部分被告分得款項為203萬元，然證人甲○於本院時
      證稱被告實際分得款項為190萬元等語，經核該協議書簽
      訂之時，被告尚未分得款項，之後關於付款之實際情形，
      證人甲○應較了解，自應採信甲○於本院審理時所為證詞
      認定被告就1094部分土地實際分得款項確為190萬元；又
      1090地號土地部分，被告雖辯稱實際分得金額僅23萬元，
      惟此不僅與協議書所記載不符，且與證人戊○○於審理時
      所為證詞亦不一致，故被告此點所辯，難予採信。
（二）關於甲○、戊○○所以會與被告協議並將出售系爭1094、
      1090兩筆土地所得款項部分交予被告乙○○之緣由，乃因
      該兩筆土地雖登記在甲○、戊○○名下，然其中部份之持
      分為被告之父陳添丁所有，而被告又係陳添丁之長子，故
      甲○等人乃與被告協議處理售地分款事宜一情，迭據證人
      甲○、戊○○於偵查及本院審理時到庭結證明確（見他字
      第149號卷頁24、本院96年4月12日審判筆錄）。雖被告一
      再辯稱1094地號土地陳添丁並無持分，甲○所以將出售款
      項部分交予被告之原因乃係補償被告之承租權云云，並提
      出耕地租約一份為證，惟觀諸卷附被告與甲○、戊○○所
      簽訂之協議書係記載：「... 等二筆土地，其中部分面積
      屬甲方（即被告）所有，因礙於法令規定，無法辦理土地
      分割及移轉登記....，前述土地於該公司付款時，乙方（
      甲○、戊○○）應將屬於甲方應得之價款於領款時開立支
      票交付甲方...。」等字樣，若甲○所交付之金額確係為
      補償被告之承租權，何以該協議書會記載「二筆土地其中
      部分面積屬甲方所有」，而不明確記載其中1094部分係為
      補償被告之承租權？且被告既辯稱1094部分之款項係補償
      其承租權，1090 部份之款項則係補償陳添丁之持分，則
      兩種性質不同之補償款又為何在同一份協議書中以相同方
      式一併加以處理？故被告此點所辯顯難認與事實相符，應
      認證人甲○所証為實，被告所以能分得1094部分售地款之
      原因確係來自其父陳添丁之持分，而與該三七五減租契約
      無涉。
（三）被告雖又辯稱伊於85年間將自己先前於65年間購買之坐落
      馬公市○○○段948、949地號兩筆土地分為三等分，並將
      其中兩份分別贈與告訴人丙○○、丁○○，而告訴人等亦
      因受贈上開部分之土地，遂表明其餘祖先所留之旱地均歸
      被告所有，故被告始未將系爭1090土地分得款項分配給告
      訴人云云，並提出土地登記謄本為證，告訴人等對有分得
      上開土地亦不爭執，惟堅決否認與被告間有任何放棄其餘
      祖產之協議，告訴人丁○○、丙○○並於本院審理時分別
      到庭證稱：「85年6月間被告有將948、949地號建地給分
      我們，因為這些土地是我父親陳添丁的，不是被告向別人
      買的，我父親生前就在這兩塊土地上蓋房屋，我們都住在
      裡面，我父親過世之後，我跟被告住在一起，到85年間土
      地分給我之後，我才另外蓋房子，我用錢將丙○○三分之
      ㄧ的土地買下，這兩筆土地被告也有分到三分之ㄧ，我當
      時並未同意分到這兩筆土地後要放棄所有其他父親留下來
      的財產」、「948、949兩筆土地是我跟我父親捕魚賺錢買
      的，我認為這兩筆土地是我父親留下來的，我也有出力，
      並不是被告向別人買的，只是以前的人對土地登記比較草
      率，所以才沒有登記在我父親的名下，我並沒有同意要放
      棄1090、1094這兩筆土地的權利」等語；又被告於本院審
      理時復陳稱：「948、949這兩塊土地是我十七、八歲時跟
      我父母親去買的，至於我有無出錢我忘記了。丁○○的太
      太太有說要放棄1090、1094兩塊土地的權利，丙○○沒有
      說。」等語。是由以上告訴人之證詞以及被告本人之供述
      ，可知該948、949兩筆土地應係被告之父親陳添丁生前所
      購得，而非被告於65年間另行出資購得，故被告將該948
      、949兩筆土地分為三等分，並將其中兩份分予告訴人丙○○、丁○○之行為，充其量僅係將陳添丁所留遺產加以
      分配，而非被告所辯稱之贈與行為。徵諸常情，告訴人既
      未自被告處受贈任何土地，自不可能因此放棄其餘遺產之
      權利，況被告又自陳告訴人兩人均未表示要放棄1090、10
      94兩筆土地的權利，則被告辯稱告訴人已協議願意放棄其
      餘祖產云云，亦與事實不符，無足採信。
（四）綜上所述，被告明知訴外人甲○、陳添丁所交付之售地款
      乃係為補償被告之父陳添丁所有之持分，性質上屬於陳添
      丁之遺產，依法應由被告與告訴人等共同均分，竟未將之
      分配予告訴人，其有意圖為自己不法所有之侵占犯意實甚
      為明顯，本件事證明確，被告犯行，堪以認定。
二、按被告行為後，經總統於95年6月14日公布之增訂刑法施行
    法第1條之1規定：「中華民國94年1月7日刑法修正施行後，
    刑法分則編所定罰金之貨幣單位為新台幣。94年1月7日刑法
    修法時，刑法分則編未修正之條文定有罰金者，自94年1月7
    日刑法修正施行後，就其所定數額提高為三十倍。但72年6
    月26日至94年1月7日新增或修正之條文，就其所定數額提高
    為三倍。」並自95年7月1日施行。又修正前刑法第33條第5
    款規定「罰金：1元以上。」，依80年5月6日修正前罰金罰
    鍰提高標準條例第3條之規定，由司法院、行政院會銜於72
    年7月27日發布，自72年8月1日施行，提高刑法所定罰金數
    額10倍，並依現行法規所定貨幣單位折算新臺幣條例第2條
    之規定：「現行法規所定金額之貨幣單位為圓、銀元或元者
    ，以新臺幣元之3倍折算之。」，經折算為新臺幣後，則罰
    金刑之最輕刑度為新臺幣30元以上；修正後刑法第33條第5
    款規定「罰金：新臺幣1千元以上，以百元計算之。」，經
    比較新舊法結果，以舊法較有利於行為人。另修正後刑法第
    335條第1項之普通侵占罪，其法定刑中罰金之部分，修正為
    「新臺幣3萬元以下罰金」，與修正前依罰金罰鍰提高標準
    條例第1條前段及現行法規所定貨幣單位折算新臺幣條例第2
    條之規定，提高10倍並折算為新臺幣後，亦為「新臺幣3萬
    元以下罰金」，其罰金法定刑之上限二者固無差異，然其最
    低刑度業已變更，已如前述，故經比較新舊法結果，應適用
    行為時法即舊法較有利於被告（最高法院95年度臺上字第
    6958號判決意旨參照）。核被告乙○○所為，係犯刑法第
    335條第1項之普通侵占罪。爰審酌被告身為長兄，竟為貪圖
    利益，不顧兄弟情誼而侵占遺產，犯後又未坦承犯行、態度
    不佳，並考量其所侵占之金額等一切情狀，依法量處如主文
    所示之刑，並諭知易科罰金之折算標準。末查，被告於犯罪
    時之刑法第41條第1項前段規定：「犯最重本刑為5年以下有
    期徒刑以下之刑之罪，而受6個月以下有期徒刑或拘役之宣
    告，因身體、教育、職業、家庭之關係或其他正當事由，執
    行顯有困難者，得以1元以上3元以下折算一日，易科罰金。
    」又被告行為時之易科罰金折算標準，修正前罰金罰鍰提高
    標準條例第2條前段（現已刪除）規定，就其原定數額提高
    為100倍折算1日，則本件被告行為時之易科罰金折算標準，
    應以銀元300元折算1日，經折算為新臺幣後，應以新臺幣
    900元折算為1日。惟95 年7月1日修正公布施行之刑法第41
    條第1項前段則規定：「犯最重本刑為五年以下有期徒刑以
    下之刑之罪，而受六個月以下有期徒刑或拘役之宣告者，得
    以新臺幣一千元、二千元或三千元折算一日，易科罰金。」
    比較修正前後之易科罰金折算標準，以95年7月1日修正公布
    施行前之規定，較有利於被告，則應依刑法第2條第1項前段
    ，適用修正前刑法第41條第1項前段規定，定其折算標準，
    附此敘明。
據上論結，應依刑事訴訟法第299條第1項前段，刑法第2條第1項
前段、第335條第1項，修正前刑法第33條第5款、第41條第1項前
段，修正前罰金罰鍰提高標準條例第2條，刑法施行法第1條之1
，判決如主文。
本案經檢察官己○○到庭執行職務
中　　華　　民　　國　　96　　年　　4 　　月　　26　　日
　　　　　　　　　刑事庭  審判長法  官　管安露
                                法  官  陳順輝
                                法  官  李宛玲
以上正本證明與原本無異。
如不服本判決，應於判決送達後10日內，向本院提出上訴狀（須
附繕本）。
中　　華　　民　　國　　96　　年　　4 　　月　　27　　日
　　　　　　　　　　　　        書記官　楊依靚
刑法第335條第1項：
中華民國刑法第335條
意圖為自己或第三人不法之所有，而侵占自己持有他人之物者，
處 5 年以下有期徒刑、拘役或科或併科 1 千元以下罰金。
